臺灣臺南地方法院刑事裁定　　　　　　　　　　　　　九十二年度聲判字第一九號
　　聲　請　人
　　即 告訴 人　甲○○
　　代　理　人　洪梅芬律師
　　被　　　告　丙○○
　　　　　　　　戊○○
　　　　　　　　丁○○
　　　　　　　　乙○○
右列聲請人因告訴被告等過失致死案件，不服臺灣高等法院臺南分院檢察署檢察長駁
回再議之處分（九十二年度上聲議字第二四四號），聲請交付審判，本院裁定如左：
    主  文
聲請駁回。
    理  由
一、按告訴人不服上級法院檢察署檢察長或檢察總長認再議為無理由而駁回之處分者
    ，得於接受處分書後十日內委任律師提出理由狀，向該管第一審法院聲請交付審
    判；又法院認為交付審判之聲請不合法或無理由者，應駁回之，刑事訴訟法第二
    百五十八條之一、第二百五十八條之三第二項前段，分別定有明文。
二、本件聲請人即告訴人甲○○以被告丙○○、戊○○、丁○○、乙○○等人涉犯刑
    法第二百七十六條第二項之業務過失致死罪嫌，向臺灣臺南地方法院檢察署提出
    告訴，經該署檢察官偵查後，認被告等人犯罪嫌疑不足，以九十一年度偵字第二
    六四號為不起訴處分後，經聲請人向臺灣高等法院臺南分院檢察署檢察長聲請再
    議，臺灣高等法院臺南分院檢察署檢察長以九十一年度議字第二三一號命令發回
    臺灣臺南地方法院檢察署續行偵查，嗣該署檢察官偵查後，仍認被告等人犯罪嫌
    疑不足，而以九十一年度偵續字第三七號處分不起訴，聲請人不服聲請再議，經
    臺灣高等法院臺南分院檢察署檢察長以再議無理由駁回再議（九十二年度上聲議
    字第二四四號）為由，聲請交付審判，其聲請交付審判意旨略以：
(一)、民國八十九年七月八日十六時三十分許，被害人江忠寬係自行步行至成大醫院
      就醫，十九時許經成大醫院安排住院，並排訂在七月十日作大腸鏡檢查，為配
      合該項大腸鏡檢查，院方於七月九日上午要求被害人灌腸，同日下午要求被害
      人服用瀉劑及飲用二千西西開水，並將用來引流之鼻胃管關閉近五小時，致被
      害人腹部疼痛加劇，腫脹情況嚴重，始決定開刀，並非被害人原來情況即有接
      受外科手術之必要，是在七月十日作大腸鏡檢查前，尚不能確定病因，被告丙○○豈有在此之前，即建議作外科剖腹手術，而遭家屬拒絕之理？是被害人並
      無延誤診治之責任，行政院醫事審議委員會鑑定報告認病患本身應有延誤診治
      之責任並非正確。
(二)、被告戊○○為被害人施行全身麻醉過程中，因未注意訪視被害人狀況，致未能
      充分瞭解被害人腹部腫脹之情形，又未採取適當之麻醉用藥及方法，使被害人
      發生吸入性肺炎之結果，被告戊○○顯有過失。行政院醫事審議委員會之鑑定
      報告及鑑定證人劉景勳之證詞，就被告戊○○於麻醉誘導期引發吸入性肺炎是
      否因麻醉用藥不當所致？如在麻醉前將被害人胃內物抽空行清醒插管，是否仍
      無法避免吸入性肺炎之發生？且被告戊○○於麻醉過程中有何已盡注意義務之
      行為？等關於有無醫療過失行為之重要事項均未予以說明，僅以吸入性肺炎甚
      難預防發生為由，遽認被告戊○○已盡注意義務令人不服。又高雄醫學大學附
      設中和紀念醫院（下簡稱高雄醫學院）鑑定報告以被告戊○○已有麻醉專科醫
      師資格，故能為病患作全身麻醉事務，然被告戊○○縱有麻醉醫師資格，並不
      能保證被告戊○○於本案執行業務時，已盡其注意義務。
(三)、被告丙○○係負責被害人手術之醫師，其於被害人住院期間及手術前，應注意
      訪視被害人，以瞭解被害人之身體狀況，並向病患及家屬說明手術原因、手術
      成功率、或可能發生之併發症及危險，並應注意於手術中採取適當預防之措施
      ，注意保持被害人於手術中呼吸道之通暢，或於發現被害人發生吸入性肺炎之
      初，即能採取緊急措施以防止吸入性肺炎之擴大，是被告丙○○顯有業務過失
      。
(四)、原檢察長之駁回處分，爰引鑑定證人劉景勳之證詞，作為有利被告等人之論據
      基礎，然關係被告等人有無業務過失之重要醫學爭執點，涉及麻醉專科、外科
      及胸腔內科等醫學專科，則鑑定證人所專門之醫學專科為何？其有無資格作為
      本案之鑑定證人？其次，鑑定證人劉景勳並非被害人之主治醫師，渠認被害人
      若不手術可能因腸阻塞之併發症死亡之證述基礎何在？且鑑定證人劉景勳亦未
      就被告丙○○於手術過程中，有何已盡注意義務防止被害人吸入性肺炎發生或
      擴大之行為予以說明，而原檢察長未審及鑑定證人劉景勳是否有專業能力為本
      案之鑑定人，率爾駁回聲請人再議之聲請，顯有處分未備理由之違法。
(五)、八十九年七月十二日凌晨二時許，被害人之血壓下降，凌晨二時三十分連接被
      害人呼吸器之呼吸管漏氣，被告丁○○及乙○○明知應注意採取適當之處置，
      依醫療常規照緊急胸部Ｘ光以確定氣管內管之位置，或抽動脈血以評估被害人
      是否有缺氧情形，或通知呼吸治療師以評估是否應換置新管等，詎渠等竟不注
      意，坐任被害人之呼吸管漏氣缺氧達四十五分之久，直至凌晨三時十五分被害
      人因長時間缺氧而喪失意識時，渠等二人始為被害人更換新管，是被告丁○○
      、乙○○顯有業務過失至明。再者，被告丁○○當時係第一年或第二年住院醫
      生，僅在學習訓練階段，且係泌尿科實習生，亦無相關專科醫師執照及訓練，
      有何資格判定缺氧陷入昏迷後才予更換新管之專業能力？若氧氣管漏氣當時，
      渠等隨即更換新管，能否即避免被害人因缺氧而造成嚴重昏迷？原檢察官就上
      開攸關被告等人延緩處置是否涉有業務過失，未予調查，顯有應調查之證據而
      未調查之違法。
(六)、被害人果因大腸癌併腸阻塞導致心肺衰竭致死，為何手術後之病歷記錄卻載明
      吸入性肺炎造成急性呼吸窘迫症和肺水腫？且被害人於八十九年七月十三日至
      十五日均用編號六十三吸入性肺炎藥物治療，而全無大腸癌之治療過程及用藥
      記錄？又鑑定證人劉景勳證述：死亡證明書上所寫之大腸癌併腸阻塞應該會於
      手術後排除等語，則被告丙○○於死亡證明書上填載大腸癌併腸阻塞為死亡原
      因，即該當於明知不實之事項而記載於職務上所掌之文書之構成要件，而涉有
      偽造文書之罪嫌云云。
三、經查：
(一)、按刑事訴訟法第二百五十八條之一規定告訴人得向法院聲請交付審判，係對於
      「檢察官不起訴或緩起訴裁量權」制衡之一種外部監督機制，法院僅得就檢察
      官所為不起訴或緩起訴之處分是否正確加以審查，以防止檢察機關濫權，依此
      立法精神，同法第二百五十八條第三項規定法院審查聲請交付審判案件時「得
      為必要之調查」，其調查證據之範圍，自應以偵查中曾顯現之證據為限；而同
      法第二百六十條對於不起訴處分已確定或緩起訴處分期滿未經撤銷者得再行起
      訴之規定，其立法理由說明該條所謂不起訴處分已確定者，包括「聲請法院交
      付審判復經駁回者」之情形在內，是前述「得為必要之調查」，其調查證據範
      圍，更應以偵查中曾顯現之證據為限，不得就告訴人新提出之證據再為調查，
      亦不得蒐集偵查卷以外之證據，否則，將與刑事訴訟法第二百六十條之再行起
      訴規定，混淆不清，亦將使法院兼任檢察官而有回復「糾問制度」之虞；且法
      院裁定交付審判，即如同檢察官提起公訴使案件進入審判程序，是法院裁定交
      付審判之前提，必須偵查卷內所存證據已符合刑事訴訟法第二百五十一條第一
      項規定「足認被告有犯罪嫌疑」檢察官應提起公訴之情形，亦即該案件已經跨
      越起訴門檻，否則，縱或法院對於檢察官所認定之基礎事實有不同判斷，但如
      該案件仍須另行蒐證偵查始能判斷應否交付審判者，因交付審判審查制度並無
      如同再議救濟制度得為發回原檢察官續行偵查之設計，法院仍應依同法第二百
      五十八條之三第二項前段規定，以聲請無理由裁定駁回。
(二)、再就醫事法律政策而言，醫療行為本即具有危險性與不確定性，特別以類如本
      件情形，被告等人之醫療行為係屬侵襲性之治療，其危險性與不確定性，較一
      般醫療行為高，是醫師對求診病患進行具有危險性之醫療行為，其所應盡之注
      意義務，應隨之提高，固屬無疑。倘醫療過程，醫師有任何可歸責之未盡注意
      義務之行為，並因此導致病患傷亡之結果，刑事法律固應施以相當之處罰，但
      若醫師醫療行為注意義務已盡，而傷亡之結果仍不免發生者，自不能僅因客觀
      上有傷亡結果之發生，即認為醫師應就傷亡結果負刑事責任。倘非如此，醫療
      過程一有傷亡結果之發生即課醫師以刑事處罰，則醫師為避免身陷違法之危險
      ，必拒絕為病患進行任何有危險性之醫療行為，影響所及，病患之疾病因無醫
      師願採行危險醫療行為而無任何治癒之可能，如此結果，當非社會整體之福，
      亦非醫事刑事政策所欲達成之目的。實則，醫療行為進行過程，因而導致危險
      結果之發生者，誠難盡免，刑事法律應介入醫病爭議者，當以醫療行為有明顯
      刑事不法歸責要件為要，倘病患之傷害結果非因醫師之刑事不法行為所致，即
      病患之傷亡結果是否係因可歸責於醫師之不當醫療行為所致仍有疑義時，依「
      罪證有疑，利於被告」之刑事證據法則，自須為被告有利之認定。
(三)、本件醫療糾紛，經檢察官送請行政院衛生署醫事審議委員會鑑定結果認為：「
      1.病患於（八十九年）七月三日腹痛及腹漲求診，初步診斷為腸阻塞，七月五
      日經電腦斷層檢查懷疑原因為大腸癌，成大醫師自七月五日屢次建議住院，卻
      遭家屬拒絕，延至七月八日才住院而以內科療法無法控制病情時，手術治療是
      當時唯一有效的方法。經醫師丙○○七月九日建議剖腹手術，病患仍延至七月
      十日才同意，腸阻塞之狀態維持一星期已影響手術之成功率，病患本身應負延
      誤診治之責任。2.病患於麻醉前已有鼻胃管引流，且有七月九、十日之護理紀
      錄記載引流量，七月十日麻醉紀錄上也記載胃抽液一千八百西西。因腸阻塞手
      術的病患，麻醉之危險性本就較高，即使麻醉醫師已盡到『應注意』之責，仍
      無法保證完全避免吸入性肺炎之發生。3.七月十二日清晨病患在加護病房發生
      氣管內插管滑脫、漏氣現象，依病患當時狀況，貿然重新插管確有其風險，值
      班醫師、護士依其專業判斷，先將插管重新固定好，算是一種合理的處置，並
      未違反醫療原則。其後因病患意識變化，血壓下降，而予重新插管後病患隨即
      恢復意識，依其後數天之護理紀錄，病患並未發生原告（即聲請人）所稱『腦
      部缺氧嚴重呈昏迷腦死現象』之情形。4.綜上，醫師丙○○、戊○○、丁○○
      及護士乙○○對於病患江忠寬之醫療或護理行為無疏失之處。」等情，有行政
      院衛生署醫事審議委員會第九○一八一號鑑定書乙份在卷可稽；又本件醫療糾
      紛，經臺灣臺南地方法院檢察署檢察官以九十一年度偵字第二六四號偵查後，
      認被告等人犯罪嫌疑不足而予以處分不起訴，嗣聲請人不服聲請再議，臺灣高
      等法院臺南分院檢察署檢察長以九十一年度議字第二三一號命令發回臺灣臺南
      地方法院檢察署續行偵查，其發回意旨主要係認為行政院審議委員會之鑑定意
      見僅以「因腸阻塞手術的病患，麻醉之危險性本來就較高，即使麻醉醫師已盡
      到應注意之責，仍無法保證完全避免吸入性肺炎之發生」，而未說明被告戊○○之麻醉手術在麻醉誘導期時，引發吸入性肺炎是否因麻醉用藥措施不當所導
      致，如在麻醉前將被害人胃內物抽空，行清醒插管是否仍無法避免等節，而發
      回續行偵查。嗣檢察官為求審慎，乃委請高雄醫學院再為鑑定，結果認為：「
      1.此病患所使用的麻醉誘導方法（Robinal 0.2mg; pentothal, 175mg;
      Anectin ,100mg;2%xylocaine,3ml）這是一種快速誘導氣管內置管方法，本可
      應用在沒有空腹、腸阻塞的病患，只要在置管時給予適當的處理（如Cricoid
      pressure 環狀軟骨壓迫術），應可減少胃內物流回情況。2.本案例有麻醉同
      意書簽署，此同意書是在手術前必須由患者或其親屬簽名才能接受麻醉，所以
      理應已在麻醉手術前向病患或家屬說明後才簽名。3.造成吸入性肺炎發生的原
      因在這病患的可能性如下：甲、任何腸阻塞的病患都有可能出現胃內物流回的
      情況。乙、在麻醉誘導期中，在放置氣管內管之前有可能會出現。4.經麻醉學
      會查證，戊○○醫師在八十八年十一月已獲得麻醉專科醫師（麻專醫字六０九
      號），所以應可為病患做全身麻醉事務。5.病人於七月十二日凌晨二時三十分
      ，發生氣管內插管漏氣及滑脫之情形，由於病患當時狀況極不穩定，如果貿然
      給予重新插管危險性相當大，醫師及護士當時有檢查呼吸器及將插管重新固定
      ，乃一正確處理程序，至後來病患情況發生變化亦立即給予重新插管，病患之
      意識亦有恢復，未有腦部嚴重缺氧之情形，處理沒有不當之處。」，此亦有該
      院（九一）高醫附秘字第三○八一號函文一份在卷可佐。
(四)、是綜合前開行政院衛生署醫事審議委員會及高雄醫學院之鑑定意見可知：
  １、被害人於八十九年七月十二日凌晨二時三十分許，在加護病房發生氣管內插管
      滑脫、漏氣現象時，依被害人當時之狀況，如果貿然重新插管，確實有其風險
      ，故值班醫師、護士依專業判斷，先將插管重新固定，確係正確之處置程序，
      並未違反醫療原則。後來被害人意識發生變化，血壓下降，被告丁○○、乙○○乃立即重新插管，被害人即恢復意識，且依被害人嗣後數日之護理紀錄，並
      無聲請意旨所謂之「腦部嚴重缺氧而呈現昏迷腦死」情形，執此，聲請人指稱
      被害人因此缺氧長達四十五分鐘以致嚴重昏迷云云，即非可採，難認被告丁○○、乙○○二人於上開醫療行為中有何違反注意義務或不當之處。
  ２、另就被告戊○○所採取之麻醉方法、用藥有無不當乙節，高雄醫學院依據檢察
      官檢送之被害人於成大醫院就診之全部病歷資料而為鑑定後，認為被告戊○○
      於本案所採取之麻醉誘導方法，確實可應用在「沒有空腹」、以及「腸阻塞」
      的病患，且鑑定報告上並已詳為說明腸阻塞之病患，麻醉之危險性原本較高，
      即使麻醉醫師已盡應注意之義務，仍無法保證完全避免吸入性肺炎之發生等語
      ，是聲請人遽以被告戊○○未將被害人胃內物抽空，行清醒插管，即認為被告
      戊○○於本件醫療行為必有過失，並一再指摘鑑定報告並未說明被告戊○○於
      麻醉誘導期，引發吸入性肺炎是否因麻醉用藥不當所致云云，均有誤會。
  ３、又前揭二份鑑定報告均是以被害人之完整病歷資料作為鑑定基礎，尚非憑空而
      來，且上述機構均為具有相當公信力之專業醫療單位，其鑑定意見難謂不專業
      ，聲請意旨雖反覆質疑上開鑑定報告之正確性，然並未具體指明本件行政院衛
      生署醫事審議委員會及高雄醫學院之鑑定人之專業能力究竟有何欠缺或不適格
      之處，即空泛認為前開二份鑑定報告均不可採，殊難認為有理由。至於聲請意
      旨以上開鑑定報告顯有疑義，請求再送請鑑定等語，然此尚非於交付審判程序
      所應為，自難准許。
(五)、聲請意旨雖謂：被害人係於八十九年七月八日下午四時三十分許，自行步行至
      成大醫院就醫，晚間七時許經安排住院，經醫師建議先作大腸鏡檢查，以確定
      病因再決定治療方式，並排訂於七月十日作大腸鏡檢查，而為配合該項檢查，
      院方於七月九日上午要求被害人灌腸，同日下午要求被害人吃瀉劑及喝下二千
      西西開水，並將鼻胃管關閉近五小時，導致被害人腹部疼痛加劇，腫脹情況嚴
      重，始決定開刀，並非被害人原來之情況即有接受外科手術之必要云云。然查
      ，被害人早於八十九年七月三日即因腹痛及腹脹至成大醫院就診，經初步診斷
      為腸阻塞，七月五日經電腦斷層檢查後懷疑為大腸癌，醫師建議住院治療，但
      被害人以家裡有事拒絕，七月六日被害人再至門診，醫師亦做入院之安排，七
      月八日被害人再至醫院急診，同日入院進一步診療，入院後安排大腸鏡檢查，
      並予肛門塞劑灌腸及鼻胃管引流，被害人仍未排便，且持續腹痛，故於七月九
      日晚上會診外科，經醫師診視後，建議手術治療，然被害人及家屬暫無手術意
      願，至七月十日上午才同意手術等情，此有被害人之病歷資料、護理記錄及被
      害人家屬江茂志簽立之手術及麻醉同意書在卷可資佐證，而聲請人並未舉證以
      實其說，其上開所指即難認與事實相符。
(六)、按醫院實施手術時，應取得病人或其配偶、親屬或關係人之同意，簽具手術同
      意書及麻醉同意書；在簽具之前，醫師應向其本人或配偶、親屬或關係人說明
      手術原因，手術成功率或可能發生之併發症及危險，在其同意下，始得為之；
      又醫師診治病人時，應向病人或其家屬告知其病情、治療方針、處置、用藥、
      預後情形及可能之不良反應，醫療法第四十六條第一項及醫師法第十二條之一
      分別定有明文。惟被告戊○○、丙○○於本件醫療行為是否應負業務過失致死
      罪責，仍應視被告戊○○、丙○○於麻醉及手術過程中，有無任何違反注意義
      務或採取不當之診療行為，因而導致被害人傷亡之結果為斷，並不當然因被告
      戊○○、丙○○未於手術前向被害人本人或其家屬說明手術原因、成功率或可
      能發生之併發症及危險，即認被告戊○○、丙○○有過失；況且，縱認被告戊○○、丙○○違反上開告知義務，然此與被害人之死亡結果間，亦欠缺因果關
      係，自難作為不利被告戊○○、丙○○之認定。
(七)、檢察官依職權傳喚證人即法醫研究所法醫師劉景勳，以其法醫師之專業立場就
      被害人之死亡原因、死亡證明書之填載有無不當及被告等人於本件醫療過程是
      否有疏失提供意見乙節，不能認與法醫師之專業領域全然無涉，並無不當之處
      。至於鑑定證人能否於短暫之庭訊時間詳細審閱全案卷證資料，及其鑑定意見
      是否可採，乃證明力之評價問題，不能僅因法醫研究所以醫療糾紛之鑑定非其
      職責所掌範圍而未接受本件鑑定之委託，即認為證人劉景勳之證詞全不可採，
      又檢察官並非以證人劉景勳之證詞作為不起訴處分之唯一論據，被告等人究有
      無聲請人所指犯行，仍應依證據認定之，況且，本件縱使排除證人劉景勳之證
      詞，亦不能認為被告等人即有過失。
(八)、末按刑法第二百十五條之業務登載不實罪，以從事業務之人「明知」為不實之
      事項，而登載於其業務上作成之文書，足以生損害於公眾或他人者，為其構成
      要件，是以，被告丙○○是否該當業務登載不實罪責，自應以是否有證據足資
      證明被告丙○○確有故意於系爭死亡證明書上登載不實之行為。原不起訴處分
      書及駁回再議理由中，已詳載被告丙○○所出具之死亡證明書固有不明確之處
  ，但此係因被告丙○○將本應記載在死亡原因第二項「其他對於死亡有影響之
      疾病或身體狀況」之內容書寫在第一項「先行原因」欄位內，且被告丙○○於
      死亡證明書上所填載者，既為被害人本來即有之病症，尚不得謂被告丙○○於
      主觀上係明知不實之事項而登載於其職務上所掌文書，而遽令其負偽造文書之
      罪責；再者，被害人究因何原因直接導致死亡之結果，由於被害人之家屬於領
      得上開死亡證明書時，並未提出異議，而報請檢察官督同法醫進行相驗及解剖
      ，以現存之書面資料亦無從認定導致被害人死亡之原因與被告丙○○所記載者
      究有何不同之處等語，其認事用法，亦無不當。
四、綜上所述，原處分所載證據取捨及事實認定之理由，並無違背經驗法則或論理法
    則之情事，本件被告等人罪嫌由卷內資料判斷，並未達於起訴之門檻，原檢察官
    及臺灣高等法院臺南分院檢察署檢察長，以查無積極證據足認被告等人確有聲請
    人所指訴之犯行，因認被告等人犯罪嫌疑尚有不足，而為不起訴處分及駁回再議
    之聲請，經核於法並無不合。聲請人雖執上詞指摘本案仍有多項疑點未予調查，
    而聲請本院裁定交付審判，將事實輪廓查明，並交由公正之鑑定單位鑑定等語。
    惟交付審判制度並非偵查作為之延伸，聲請人上開主張既屬原偵查卷證以外之蒐
    證作為，依前揭說明，本院審查中無從逕予發動偵查作為。又交付審判之准許即
    如同提起公訴進入審判程序，本件聲請人所指摘應調查事項而未調查之情形，在
    未經調查之前，仍無從認定聲請人所告訴之事實真相如何，有多少可信度，從表
    面審查，本院認為仍不足以動搖原處分書所作不起訴之判斷，依現有證據被告等
    人所涉嫌疑尚不足以跨過起訴之門檻。是依前揭說明，本件聲請人聲請交付審判
    ，為無理由，自應予以駁回。
五、依刑事訴訟法第二百五十八條之三第二項前段，裁定如主文。
中      華      民      國    九十三    年      二     月       十二    日
                                  臺灣臺南地方法院刑事第二庭
                                      審判長法  官  陳振謙
                                            法  官  陳志成
                                            法  官  孫淑玉
右正本證明與原本無異。
不得抗告。
                                            書記官  王元宏
中      華      民      國    九十三    年      二     月       十六    日
